臺灣高等法院刑事判決
                              九十三年度上易字第六四號
上　訴　人　臺灣臺北地方法院檢察署檢察官
被　　　告　賴○○　
　　        男　四十四歲（民國○○○年○月○日生）
            住台北市○○區○○○路○○○巷○○號一樓
            身分證統一編號：Z○○○○○○○○○號
選任辯護人　陳松鈴律師
右上訴人因被告被訴家庭暴力之傷害案件，不服臺灣臺北地方法
院九十二年度易字第一六九七號，中華民國九十二年十一月二十
六日第一審判決（起訴案號：臺灣臺北地方法院檢察署九十二年
度偵續一字第五○號）提起上訴，本院判決如左：
    主  文
上訴駁回。
    理  由
一、公訴意旨略以：被告賴○○與告訴人乙○○係家庭暴力防治法第
    三條第一款之夫妻關係，平日感情不睦，於民國九十年八月
    二十八日晚上九時許，二人在臺北市○○區○○○路○○○號二樓住
    家內，因細故發生爭執，被告竟基於傷害之犯意，在客廳內
    毆打乙○○耳光，並拉扯乙○○，致乙○○受有左手腕皮下瘀血約
    二×二公分併小擦傷之傷害，嗣被告帶二子前往地下室欲騎
    乘車牌號碼000―○○○號輕型機車外出，乙○○亦追至地下室，
    被告竟接續前揭傷害之犯意，以左手強拉乙○○欲拿取上揭機
    車鑰匙之左手腕，致乙○○前胸撞擊該機車右後視鏡已經脫落
    之支架，因而受有前胸部皮下瘀血約三×三公分之傷害，因
    認被告涉有刑法第二百七十七條第一項之普通傷害罪嫌等語
    。
二、訊據被告賴○○始終否認有何傷害犯行，辯稱：事發當日，伊
    在家中客廳並無毆打乙○○，後來在地下室時，伊係騎在機車
    上，前載次子丙○○，後載長子丁○○，根本無法出手去拉扯告
    訴人乙○○，告訴人乙○○胸前之傷勢，應是其奪取機車鑰匙時
    自己碰傷所致等語。
三、公訴人認被告犯有刑法第二百七十七條第一項之普通傷害罪
    嫌，無非係以：㈠告訴人之指訴，㈡證人即臺北市政府警察局
    ○○分局之員警陳○彰、許○清、曹○吉、證人即告訴人之友人
    胡○娟之證言，㈢臺北市立○○醫院九十年八月二十九日出具之
    診斷證明書一件、㈣機車照片三幀為其主要論據。
四、按「犯罪事實應依證據認定之，無證據不得認定犯罪事實」
    ；又「不能證明被告犯罪者，應諭知無罪之判決」，刑事訴
    訟法第一百五十四條第二項、第三百零一條第一項分別定有
    明文。又刑事訴訟上證明之資料，無論其為直接證據或間接
    證據，均須達於通常一般人均不致於有所懷疑，而得確信其
    為真實之程度，始得據為有罪之認定，若其關於被告是否犯
    罪之證明未能達此程度，而有合理性懷疑之存在，致使無從
    形成有罪之確信，根據「罪證有疑、利於被告」之證據法則
    ，即不得遽為不利被告之認定（最高法院七十六年度臺上字
    第四九八九號判例意旨參照）。經查：
  ㈠、最高法院五十二年度台上字第一三ＯＯ號判例要旨：「告訴
      人之告訴，係以使被告受刑事訴追為目的，是其陳述是否
      與事實相符，仍應調查其他證據以資審認。」告訴人乙○○
      於原審審理時指訴稱：當日被告在客廳中一直對伊毆打，
      伊不敢講話，迨退到門外方向的鞋櫃旁時，被告又故意先
      往後退再往伊所在之方向跑過來，並以阻擋去路為藉口，
      碰撞伊全身而將其衝撞到門牆上，再予拉開，致伊受傷很
      重呼喊救命，且在家中亦有打伊耳光，拿起餐椅要毆打並
      拉扯手臂云云（見原審卷第八一頁、第八二頁），惟查：
  １、依告訴人提出附卷之臺北市立○○醫院九十年八月二十九日
      出具之診斷證明書觀之（見九十一年偵續字第一三五號偵
      查卷第二七頁），卻僅記載「前胸部皮下瘀血約三×三公
      分，左手腕皮下瘀血約二×二公分併小擦傷」等字樣，與
      告訴人所指述之衝撞全身、受傷很重等情節顯有未符，是
      以告訴人之指訴，是否實在，不無可疑。
  ２、又告訴人於原審審理時另稱：在地下室時被告坐在機車上
      ，伊站在機車籃子前面，伊為向被告借鑰匙回家，就伸左
      手去拿插在機車上的鑰匙等語（見原審卷第八三頁、第八
      四頁），可見被告確有站立於被告騎乘之機車前，以左手
      伸越車頭把手欲拿取插在機車上鑰匙之行為，況且依卷附
      之機車鑰匙折彎之照片所示（見九十年度偵字第二三二九
      九號偵查卷第十頁），益徵告訴人欲逕自拔取鑰匙之力道
      甚猛，衡諸告訴人於與被告情緒衝突之場合，又急欲自被
      告騎乘之機車前方伸手強取插於機車電門之鑰匙等情狀，
      自極易因己力作用而撞上機車之後視鏡支架（上端之鏡面
      部分原已脫落）成傷，是以被告辯稱：告訴人之受傷，可
      能係告訴人強取機車鑰匙時自己碰傷所致等語，不無可能
      。
  ３、依卷附之臺北市立○○醫院九十年八月二十九日出具之診斷
      證明書，雖記載告訴人於送醫診斷時身體受有該等傷害，
      但該傷勢之造成與告訴人指述之情節容有齟齬，前已詳論
      ，是以殊難僅依前揭診斷證明書而為不利被告之認定。
  ４、按「證人係在訴訟上陳述自己觀察事實之第三人，即以其
      自己所體驗之事實提供為認定事實之供述證據，具有證據
      能力，惟供述證據，於發現真實上，固屬極優越之證據資
      料，然人之觀察力、記憶力、表現力，本各有其極限，且
      其觀察時，往往未慮及將被應用於訴訟上，其觀察、記憶
      與表現，難免無法甚為完整，故此項供述證據，其內容並
      非毫無危險性；至證人之個人意見或推測之詞，除係以其
      實際經驗為基礎者外，不得作為證據，刑事訴訟法第一百
      六十條定有明文，故間接傳聞自他人陳述之事實，即傳聞
      證據，因非就其體驗之事實而提供個人意見，其供述之內
      容，更具危險性，原則上不認具證據能力。」最高法院九
      十二年度台上字第六一Ｏ七號判決採同一見解。經查：證
      人陳○彰之證言（見原審卷第七十頁至第七三頁）、許○清
      之證言（見九十一年度偵續字第一三五號卷第六六頁至第
      六七頁、九十二年度偵續字第一五○號卷第一一四頁反面
      至第一一五頁反面）、曹○吉之證言（見九十一年度偵續
      字第一三五號卷第四二頁、九十二年度偵續字第一五○號
      卷第一一四頁至第一一五頁反面、原審卷第七四頁至第八
      十頁）、胡○娟之證言（見九十二年度偵續字第一五○號第
      一二八頁反面至第一二九頁、原審卷第二三頁至第二四六
      頁））所證述之內容觀之，均屬事發後聞自告訴人對渠等
      所作之陳述，並非當場目睹案發之經過，依前揭說明，均
      無證據能力，無從證明告訴人之傷勢確遭被告毆打所致。
  ４、最高法院六十三年台上字第三五Ｏ一號判例要旨：「證人年
      尚未滿八歲，其所為證言乃無具結能力之人之證言，雖非
      絕對無證據能力，然其證言是否可信，審理事實之法院，
      仍應為其他證據之調查，以為取捨之依據。」本件所剩餘
      者，即在現場親眼目睹事實經過之二位證人即告訴人與被
      告共同所生之大兒子丁○○及次子丙○○之證言，惟該二人之
      證言，均無從證明被告確實有傷害告訴人致有診斷證明書
      所載之傷害：
    ⑴、證人丁○○於臺灣臺北地方法院家事法庭聲請核發保護令
        事件之審理中證稱：「因媽媽和爸爸吵架，所以沒有和
        我們（指父親與大兒子）住在一起，我記得有一次吵架
        的情形是，爸爸要還錄影帶，媽媽用椅子擋住門口，不
        讓爸爸出去，後來爸爸趁媽媽去上廁所時，帶我和弟弟
        一起跑出去，媽媽就跟出來，爸爸要發動摩托車的時候
        ，媽媽就趕來，把車鑰匙扯歪，不讓爸爸騎車，我沒有
        看到爸爸抓媽媽去撞摩托車，後來我們是趁媽媽打電話
        的時候離開的。在基隆時，我是和爸爸睡，搬到○○的住
        處，是全家睡在一起，媽媽會一直亂說爸爸的壞話，媽
        媽會說謊話，我現在不想和媽媽一起住，我不喜歡媽媽
        ，因為媽媽每天不是罵我就是打我，每次打的都很痛，
        都用木棍打，三餐都在外面吃，媽媽沒有煮過飯，我沒
        有看過爸爸說要跳樓，也沒有要帶我們跳樓，我沒有看
        過爸爸打媽媽，只有看過媽媽打爸爸。爸媽吵架時會罵
        髒話，媽媽罵的比較多。媽媽常常罵人，都罵的很大聲
        。」云云（見台灣台北地方法院民事庭九十一年度家護
        字第三九五號卷第一一八頁至第一一九頁）。
    ⑵、證人丙○○於臺灣臺北地方法院家事法庭聲請核發保護令
        事件審理時證稱：
        「我現在和媽媽、阿姨住在一起，媽媽接我上下學，因
        爸爸和媽媽吵架，所以沒有和我們（指媽媽與小兒子）
        住在一起，哥哥和爸爸住，在基隆時，看過爸爸拿菜刀
        和晾衣服的棍子把媽媽打的黑眼圈，搬到○○後有二次爸
        爸還叫我們跳樓，說我們家只有二樓跳下去沒關係，不
        會死，只會斷手斷腳，我躲在櫃子底下，哥哥躲在書櫃
        後面，一次是媽媽勸爸爸下來，一次是我勸爸爸下來的
        ，爸爸下來後撞到媽媽，把媽媽撞到牆壁，爸爸叫我們
        打電話給爺爺奶奶。有一次我們要去還片，爸爸和哥哥
        先出去，我在家裡面，後來我才出去，媽媽都用手打人
        ，沒有用棍子打，爸爸都用晾衣服的木棍打，沒有打過
        我，是打媽媽。我不要跟爸爸和哥哥在一起，要等爸爸
        有改善，不再打媽媽，我才要和爸爸住在一起。」云云
        （見台灣台北地方法院民事庭九十一年度家護字第三九
        五號卷第一一九頁至第一二○頁）；於九十三年三月十
        日在本院訊問時陳稱：「我現在跟媽媽住，比較喜歡媽
        媽，爸爸和媽媽的感情不好，他們常吵架。他們吵架的
        時候，有時會覺得害怕，有時候會覺得好玩。九十年八
        月二十八日晚上爸爸媽媽打架吵架的事情，我還記得。
        記得爸爸打媽媽的臉頰耳光。還要拿椅子砸媽媽，但是
        被天花板擋住。因為椅子很高，所以沒有砸到媽媽，爸
        爸還用全身撞上媽媽。媽媽就蹲在地上，因為媽媽害怕
        就把大門關上，爸爸要帶我與哥哥去還片，哥哥在屋子
        裡面，爸爸在門外叫。騎機車。後來媽媽有來要向爸爸
        借鑰匙，爸爸就拉媽媽的手，我們機車的後視鏡本來就
        壞掉，爸爸拉媽媽的手去撞該壞掉的後視鏡。那時候媽
        媽說你怎麼可以作這種事情，爸爸就很得意的笑。就是
        那種有一點開心的笑，我還記得爸爸還去追媽媽，有一
        部紅色車過來，媽媽就向他求救，因為那個人知道是家
        庭的事情，就不管。爸爸就在後面罵媽媽不見笑（台語
        發音）。後來媽媽又向一部大卡車求救，爸爸就不敢過
        來，那時候我和哥哥就在拍手，我們覺得很好玩才會拍
        手。後來我們回來，就遇到警車，才知道媽媽已經報警
        。哥哥還問爸爸要不要去報警。我們上樓之後爸爸就幫
        我洗澡，洗完澡出來，電鈴響，開門之後才知道是警察
        。哥哥有對警察說爸爸拿起椅子只是嚇媽媽而已，因為
        哥哥比較喜歡爸爸，才會騙警察說爸爸只是嚇媽媽而已
        。我記得後來幾天爸爸與媽媽又吵架，爸爸就跳到窗外
        ，還叫我哥哥和弟弟說過來沒有關係，不會死，爸爸一
        共有跳二次，一次是我勸爸爸的。昨天晚上我在睡覺之
        前對自己說一說，我怕會忘記，才自己背。我用頭腦背
        。我今天請假沒有到學校。我知道今天要來法院作證，
        媽媽告訴我的，我有一點知道作證的意思，我以前也有
        到過法院。」等語（本院卷第五十七頁）。
    ⑶、由前揭二位證人之證言可知，證人即大兒子丁○○與被告
        同住共同生活，故作有利於被告之陳述；證人即小兒子
        丙○○與告訴人同住共同生活，故作有利告訴人之陳述，
        二位證人所證，究係何者可採，茲說明如下：
      ①、證人丁○○是八十三年九月十八日生，小兒子丙○○是八
          十四年十二月八日生，二人於本件告訴人所指被告犯
          罪之時間即九十年八月二十八日時，證人丁○○年僅七
          歲，證人丙○○年僅五歲多，一般成年人之觀察與記憶
          之能力，因人而異，如前揭二位如此年幼之證人，其
          觀察與記憶之能力，比起一般成年人，更是薄弱。
      ②、證人丙○○雖為不利於被告之陳述，然其所述情節與丁○○所述，有極大不同，其陳述是否真實已不無可疑，
          且證人丙○○於九十三年三月十日在本院作證時自陳：
          「昨天晚上我在睡覺之前對自己說一說，我怕會忘記
          ，才自己背。我用頭腦背。我今天請假沒有到學校，
          我知道今天要來法院作證，媽媽告訴我的，我有一點
          知道作證的意思，我以前也有到過法院作證。」等語
          ，足徵證人丙○○為達作證之目的而試圖背誦以加強記
          憶，則其上開證言，是否因背誦而誤記一些資訊，亦
          有可能，是以則尚難依證人丙○○上開有瑕疵之證言而
          為不利被告之認定。
  ５、綜上所述，告訴人乙○○之指述，既存有瑕疵，要難僅依告
      訴人有瑕疵之片面指訴，逕認被告即有傷害犯行，而告訴
      人提出之診斷證明所載之傷勢，復無從證明係被告毆打所
      致，證人即臺北市政府警察局○○分局之員警陳○彰、許○清
      、曹○吉、證人即告訴人之友人胡○娟之證言，又係傳聞陳
      述，不得作為證據，另證人即丙○○之證言，其真實性亦有
      可疑，此外，亦查無其他積極證據足認被告確實有傷害告
      訴人之犯行，依罪疑惟輕之原則，要難僅依上開有瑕疵之
      證據，逕認被告犯有傷害罪行。
五、此外，復查無其他積極證據足以證明被告賴○○確有公訴人所
    指訴之犯行，既不能證明被告犯罪，原審為被告賴○○無罪判
    決之諭知，經核尚無不合，應予維持。
六、檢察官依告訴人請求而提上訴，上訴意旨略以：
  ㈠、按審理事實之法院，對於被告犯罪之證據，應從各方面詳
      予調查，以期發現真實，多位證人之證詞，雖均不能單獨
      證明全部事實，如其證言具有互補性，事實審法院自應參
      考其他相關證據依經驗法則衡情度理綜合判斷，本於自由
      心證綜合判斷，方符真實發現主義之精神。原判決將具有
      互補性證據割裂審查，逐一剖析其能否單獨為全部犯罪事
      實之證明，其自由判斷之職權行使，難謂於採證法則及真
      實發現主義無違（最高法院八十四年度台上字第五○六○號
      判決參照）。再按告訴人、證人陳述有部分前後不符，或
      相互間有所歧異時，究竟何者為可採，法院仍得本其自由
      心證予以斟酌，非謂一有不符或矛盾，即認其全部均為不
      可採信；尤其關於犯人之特徵、犯罪行為動機、手段及結
      果等之細節，告訴人之指陳，難免因時間與記憶、憤怒等
      因素，略有出入或故予誇大、渲染，證人之證言，有時亦
      有予誇大、渲染之可能；然其基本事實之陳述，若果與真
      實性無礙時，則仍非不得予以採信，法院取捨該等證據，
      如果已於判決理由內說明證人就待證事項之基本或主要事
      實之陳述，前後或相互一致，且與事實相符，而採納該部
      分陳述，並就其餘不相一致之陳述，說明不足採取應予捨
      棄之理由，自不得任意指為違法（最高法院七十四年台上
      字第一五五九號判例參照）。
  ㈡、本件被害人乙○○於警詢時及偵審中皆指訴被告有毆打伊，
      縱乙○○有予誇大、渲染之可能，但其確有被毆打致手部及
      胸部受傷之基本事實並無變異，且其受傷部位亦與診斷證
      明書之記載相同，原審竟對被害人陳述之結果與診斷證明
      書所記載傷勢輕重之細節有所不符，即遽認為不可採，並
      對被告判決無罪，顯有失出。
  ㈢、乙○○既站在機車前方伸手拔取鑰匙，無論向後或向側拔取
      ，其作用力均應向後，若非被告強拉告訴人左手，其作用
      力又豈會向前，以致撞上機車之後視鏡支架成傷，原審認
      乙○○因己力作用而撞上機車之後視鏡支架，顯不合經驗法
      則甚明。
  ㈣、至於附卷之台北市立○○醫院診斷證明書及證人陳○彰、許○
      清、曹○吉、胡○娟所證述之內容，原審認均屬事後所見情
      狀及告訴人對渠等所作之陳述，並非當場目睹案發經過之
      人，尚無從對告訴人之傷勢是否確遭被告毆打所致一節逕
      為佐證，然因被告係快速、短暫完成傷害犯行，僅能自事
      後之各項間接證據與犯罪前、犯罪中與犯罪後情況證據本
      於推理作用互補，並參考其他相關證據依經驗法則衡情度
      理綜合判斷，以認定犯罪事實。原判決將具有互補性證據
      割裂審查，逐一剖析其能否單獨為全部犯罪事實之證明，
      其自由判斷之職權行使，難謂於採證法則及真實發現主義
      無違云云。惟查：
  １、最高法院九十二年台上字第一二八號判例要旨：「刑事訴
      訟法第一百六十一條已於民國九十一年二月八日修正公布
      ，其第一項規定：檢察官就被告犯罪事實，應負舉證責任
      ，並指出證明之方法。因此，檢察官對於起訴之犯罪事實
      ，應負提出證據及說服之實質舉證責任。倘其所提出之證
      據，不足為被告有罪之積極證明，或其指出證明之方法，
      無從說服法院以形成被告有罪之心證，基於無罪推定之原
      則，自應為被告無罪判決之諭知。本件原審審判時，修正
      之刑事訴訟法關於舉證責任之規定，已經公布施行，檢察
      官仍未提出適合於證明犯罪事實之積極證據，並說明其證
      據方法與待證事實之關係；原審對於卷內訴訟資料，復已
      逐一剖析，參互審酌，仍無從獲得有罪之心證，因而維持
      第一審諭知無罪之判決，於法洵無違誤。」
  ２、原審對於卷內訴訟資料，業已逐一剖析，參互審酌，無從
      獲得被告有罪之心證，檢察官上訴並未提出證明犯罪事實
      之證據，並說明其證據方法與待證事實之關係，經本院審
      理後，仍認僅有告訴人之片面指訴，診斷證明書仍無從證
      明告訴人之傷勢確實是被告毆打所致，又本院依告訴人之
      聲請而傳喚證人丙○○到庭作證，仍無從獲得被告有罪之心
      證，均已詳如前述，是以檢察官上訴，指摘原判決不當，
      為無理由，應予駁回。
據上論斷，應依刑事訴訟法第三百六十八條，判決如主文。
本案經檢察官周誠南到庭執行職務。
中　　華　　民　　國　九十三　年　　三　　月　三十一　日
                  臺灣高等法院刑事第二庭
                              審判長法  官  蔡　長　溪
                                    法  官  楊　貴　志
                                    法  官  林　俊　益
右正本證明與原本無異。
不得上訴。
                                    書記官　陳　明　琴
中　　華　　民　　國　九十三　年　　四　　月　　一　　日